【裁判字號】    96,再,64
【裁判日期】    970401
【裁判案由】    返還不當得利
【裁判全文】
臺灣高等法院民事判決                    96年度再字第64號
再審原告    乙○○
訴訟代理人  吳奎新律師
複代理人    陳添信律師
再審被告    甲○○
訴訟代理人  南雪貞律師
上列當事人間返還不當得利事件，再審原告對於中華民國96年5
月1日本院95年度重上字第531號確定判決提起再審，本院於97年
3月18日言詞辯論終結，判決如下：
    主  文
再審之訴駁回。
再審訴訟費用由再審原告負擔。
    事實及理由
一、本件再審原告主張：
    (一)本件原確定判決有適用法規顯有錯誤之再審事由：
      1.民國80年8月5日再審被告之父莊清榮亡故，如附表所示
        之17筆土地（下稱系爭土地）全部由再審被告繼承，81
        年6月9日再審被告、訴外人林長標、莊清和、及再審原
        告簽訂協議書（下稱81年協議書），約定於再審被告就
        如附表所示之系爭土地辦理繼承登記後，有關系爭81年
        協議書第一條雖有約定再審原告應給付再審被告新台幣
        （下同）904萬元之金額，然81年協議書係銜接79年間
        由莊清榮、林長標、莊清和、再審原告所簽立確認50筆
        土地分配比例而來，係為銜接79年所簽立之協議書若按
        比例移轉土地所有權每人所應負擔之稅賦問題，因此原
        協議書僅有二條，即四方約定每人應負擔繳清按比例移
        轉過戶之土地增值稅（但因莊清榮已去世，故土地須由
        再審被告辦理繼承，再由再審被告移轉予林長標、再審
        原告及莊清和，而繼承所應分擔之稅款即按79年間之協
        議比例分擔）。
      2.另案台灣士林地方法院（下稱士林地院）93年度重訴字
        第169號審理時，證人蔡文章證稱：「……這金額就是
        要補貼甲○○（即再審被告）遺產稅的部分。這金額是
        我在現場聽他們講的意思就是遺產稅的部分……」，而
        再審被告亦自承81年協議書第一條所約定負擔稅賦係指
        分擔遺產稅，既係指分擔遺產稅，則應分擔者僅為自己
        土地應有部分按比例分擔，不可能替他人分擔遺產稅，
        是第一審士林地院94年度訴字第570號確定判決、第二
        審本院95年度重上字第531號確定判決（下稱原確定判
        決）認定81年協議書有相互退讓，屬和解協議，再審原
        告給付904萬元非分擔遺產稅，顯與判決採用之上開證
        人證詞不符。
      3.又依財政部台北市國稅局94年3月9日財北國稅審二字第
        0940237327號函，可知系爭十七筆土地中，台北市○○
        區○里○段○○○段318-160、449、449-4、449-13、
        450-8、450-23地號土地及文德段四小段327、330、336
        地號等九筆土地之使用分區為「公共設施保留地」，而
        依該函檢附之「被繼承人莊清榮遺產核價及應分擔稅額
        估算表」記載，上開九筆土地應分擔之稅額為零，足見
        上開九筆土地無須分擔再審被告被繼承人莊清榮遺產稅
        部分，其餘土地所應分擔遺產稅雖合計為2,767萬6,527
        元，而再審原告之應有部分為10分之2，應分擔之遺產
        稅應僅為553萬5,305元，再審被告顯然溢收再審原告
        350萬4,695元。況證人蔡文章於另案士林地院93年度重
        訴字第169號事件審理時證述：「……九百零四萬元沒
        有包含土地交換移轉、地上物補償、占用租金等……」
        ，是既與其他事項均非一併包裹式協商，若認有和解性
        質，應說明再審原告何以同意幫再審被告負擔其應負擔
        之稅額中5分之3之稅金，若逕認有和解性質，顯屬違背
        經驗法則及證人所述之證詞，而有違背法令之處。
      4.有關81年協議書第一條904萬元係因土地應有部分之權
        利人應按比例負擔自己之土地增值稅，但因莊清榮去世
        ，故而轉按比例補貼應分擔之遺產稅款，如今結算查實
        確有溢收之情形，即有目的消滅之欠缺給付原因，因而
        為無法律上之原因而受利益，即發生不當得利之責任，
        至屬無疑，則溢收部分為給付原因欠缺，自屬不當得利
        。士林地院94年度訴字第570號及原確定判決關於再審
        被告未構成不當得利之認定，原第三審法院裁定予以維
        持，已違反不當得利之規定，自屬適用法規顯有錯誤，
        並非僅為證據取捨、認定事實之職權行使之問題，自足
        以構成再審事由。
      5.本件再審被告基於81年協議書給付之目的，僅分擔遺產
        稅或增值稅等稅款部分，嗣後當依再審被告實際繳納稅
        額計算再審原告依比例應分擔部分，溢收部分自屬不當
        得利，原確定判決誤認再審被告基於該協議書受領給付
        ，為具有法律上原因，非為不當得利，未探究當初給付
        之目的是否繼續存在據以判斷再審被告受有利益是否仍
        有法律上原因，自屬適用不當得利相關規定顯有錯誤之
        情形。
    (二)原確定判決有理由矛盾之違背法令：
      原確定判決認定81年協議書之性質為和解性質，係「為解
      決系爭土地，訴外人林長標名下之前述土地、地上物及占
      有使用土地租金等之糾紛，達成協議，終止爭執而為簽訂
      之契約，其為和解契約，自不待言」云云。惟查再審原告
      一再述明，81年協議書是分二段進行，第一段即是協議書
      上第一條、第二條，談完並書寫於協議書後，才又特別針
      對土地使用、租金互抵、補償費計算等互為折衝退讓而有
      另一段協議及書寫條文，此後段文意與第一條、第二條之
      約定稅賦負擔完全無關，證人蔡文章亦證述904萬元是單
      純為補貼稅金而來，並非與其他土地交換、地上物補償、
      租金占用等混為一起協商、退讓而成立之和解性質協議，
      原確定判決之認定，顯與證人所述證詞矛盾，自有適用證
      據上之理由矛盾之違法。
    (三)原確定判決有未經斟酌物證之再審理由：
      莊清榮名下二十五筆土地其中二分之一本即經79年間協議
      由林長標、再審原告、莊清和分得，並為「預先登記」，
      自屬未償之債務，再審被告於申報遺產稅時其可選擇將十
      七筆土地二分之一部分以「死亡前未償債務（預告登記）
      」而列為扣除項目，但再審被告不予扣除，寧願選擇全額
      申報繳納，始發生繳納實際金額5,160萬7,165元，可知再
      審被告因欲向再審原告及林長標、莊清和索取2,200萬元
      ，及向其叔叔莊元吉等人索取5,000萬元，合計從其他人
      手中已取得7,000萬元之補貼稅金，故而其知悉所有莊清
      榮之遺產稅金只須繳納5,100多萬元，其不僅不須繳納稅
      金，還可以賺2,000多萬元，故而要求台北市國稅局「儘
      速結案」，且事後亦不辦理退稅，據蔡文章估算，如其欲
      辦理退稅可退1,700多萬元，惟因再審被告怕其多索取
      2,000多萬元被知悉，故隱而不辦理退稅，是本件再審被
      告就林長標等三人之債務（系爭十七筆土地二分之一）本
      即可扣除，而免納遺產稅，其未予辦理或於事後不辦理退
      稅，此不利益自應由再審被告負責，再審原告本即無庸分
      擔其遺產稅額或僅負擔少數遺產稅，是再審被告亦有違反
      誠信並侵害再審原告之權益之行為，是此確屬原判決未經
      斟酌之物證，如斟酌此等物證自屬有利再審原告之認定，
      故本事件亦有民事訴訟法第496條第1項第13款之再審理由
      。
    (四)準此，原確定判決有適用法規顯有錯誤、理由矛盾之違背
      法令、有未經斟酌物證之再審事由等情，爰依民事訴訟法
      第496條第1項第1款、第2款、第13款之規定，提起本件再
      審之訴。並再審聲明為：(一)原確定判決均廢棄。(二)再審被
      告應給付再審原告350萬4,695元及自81年12月8日起至清
      償日止，按年息百分之5計算之利息。
二、再審被告則以：
    (一)再審原告主張前開再審理由所陳事實，均屬事實審法院取
      捨證據、認定事實之職權行使範圍，非適用法規有錯誤之
      範疇，再審原告提起再審聲請，並無理由。且81年協議書
      原確定判決認定其性質為和解契約，再審被告不構成不當
      得利，亦屬認定事實之職權行使。
    (二)本件原確定判決於理由中判認再審原告之請求無理由，而
      於主文中為駁回其請求之諭示，並無矛盾之處，再審原告
      指原確定判決有判決主文與理由矛盾之再審理由，並無理
      由。
    (三)證據上理由矛盾並非民事訴訟法第496條所規定之再審事
      由。
    (四)再審原告指本件莊清榮名下二分之一土地，再審原告、林
      長標、莊清和已為預告登記，屬未償債務，再審被告未主
      張扣除，事後亦不辦退稅，不利益不應由其負擔，此屬原
      確定判決未經斟酌之物證，原確定判決有民事訴訟法第
      496條第1項第13款之再審事由云云。惟查民事訴訟法第
      496條第1項第13款規定：「當事人發現未經斟酌之證物或
      得使用該證物者。」而再審原告所指預告登記未償債務或
      未辦退稅等節業於確定判決中提出並為主張，非屬發現未
      經斟酌證物，並非再審事由等語，資為抗辯。並再審答辯
      聲明：再審之訴駁回。
三、兩造不爭執事項：
    (一)再審原告請求再審被告給付350萬4,695元不當得利事件，
      業經士林地院94年度訴字第570號判決敗訴，再審原告不
      服是項判決向本院提起上訴，經本院以95年度重上字第
      531號判決駁回再審原告上訴，再審原告再上訴第三審，
      經最高法院以96年度台上字第1830號裁定駁回上訴而確定
      在案。
    (二)本件再審原告針對第二審事實審之判決提起再審之訴，本
      院有管轄權之事實，為兩造所不爭執，並有士林地院94年
      度訴字第570號、本院95年度重上字第531號民事判決、最
      高法院96年度台上字第1830號民事裁定可證（見本院再字
      卷第8頁至第22頁)，固堪信為真實。
四、本件經依民事訴訟法第463條準用同法第270條之1第1項第3
    款規定，整理並協議簡化爭點後，兩造同意就本院97年1月
    14日準備程序中，兩造協議簡化之爭點為辯論範圍（見本院
    再字卷第72頁之筆錄）。茲就兩造之爭執點及本院判斷分述
    如下：
    (一)關於原確定判決是否有適用法規顯有錯誤之再審事由？
      1.按民事訴訟法第496條第1項第1款所謂適用法規顯有錯
        誤，應以確定判決違背法規或現存判例解釋或消極不適
        用法規，顯然影響於判決者為限，不包括認定事實錯誤
        之情形在內。又解釋意思表示原屬事實審法院之職權，
        原確定判決不過就事實審法院所確定之事實為法律上之
        判斷，事實審法院解釋意思表示，縱有不當，亦不生適
        用法規顯有錯誤問題。又適用法規顯有錯誤，並不包括
        認定事實錯誤、取捨證據失當及判決不備理由之情形在
        內（最高法院57年台上字第1091號及63年台上字第880
        號、64年台再字第140號判例、87年度台上字第1936號
        判決、大法官釋字第177號意旨參照）。
      2.經查，再審被告之父莊清榮，與訴外人林長標、莊水
        及再審原告之父莊振福，共同出資購買土地數十筆，登
        記於莊清榮及林長標之名下。嗣因莊振福及莊水相續
        死亡，79年12月5日由莊清榮、林長標、莊水之孫莊
        清和、及再審原告達成協議，就其中登記為莊清榮所有
        包含附表編號1至16所示在內之24筆土地，簽訂協議書
        （下稱79協議書）。80年8月5日莊清榮亡故，系爭土地
        全部由再審被告繼承，81年6月9日再審被告、林長標、
        莊清和、及再審原告簽訂81年協議書等事實，為兩造於
        前訴訟程序所不爭執（見本院再字卷第17頁正面所附本
        院95年度重上字第531號之判決）。足見兩造間就如附
        表所示之土地曾簽訂79年協議書及81年協議書。
      3.再審原告雖主張81年協議書第1、2條約定之真意為原登
        記在莊清榮、林長標名下土地按比例移轉所生之稅賦即
        土地增值稅由誰負擔之協議，性質上並非互相退讓之和
        解。該協議書第1條金額係補貼再審被告遺產稅，則分
        擔者僅為自己土地應有部分之比例，再審原告應負擔遺
        產稅僅為553萬5,305元，再審被告溢取350萬4,695元云
        云。然查，原確定判決已認定：「…… (二)本件乙○
        ○（即再審原告，下同）不爭執真正之81（年）協議書
        第1條明文約定：『甲方（指甲○○，即再審被告）應
        於辦理座落台北市○○區○里○段○○○段318-8…（
        即系爭土地地號）等計17筆，俟繼承登記完成後，將產
        權移轉登記之證件備齊交付乙（指乙○○）丙（指莊清
        和）丁（指林長標）方辦理其權利範圍持分各2/10、
        1/10 、2/10之過戶手續及莊李勤之抵押權塗銷。……
        』，……其約定既無稅額之補貼、亦無稅額之預付、更
        無結算後多退少補等之文義；再由81（年）協議書所附
        關於前第二條之地上物問題雙方達成協議如左：『第三
        、東榮磚廠舊有生財器具及前開第二條之補償金以……
        』之約定，甲○○就東榮磚廠舊有生財器具應給付乙○
        ○、莊清和、林長標691萬元，除已付191萬元，尚餘
        500萬元，由乙○○、訴外人莊清和、林長標前述依序
        應給付予甲○○904萬元、452萬元、902萬元中，予以
        扣除，……；由此益徵乙○○於簽訂81（年）協議書，
        其文義已明確表示甲○○就系爭土地辦理繼承登記，將
        乙○○之應有部分移轉登記予乙○○、及塗銷莊李勤之
        抵押權登記時，乙○○應給付甲○○904萬元之真意，
        無須別事探求。」等情（見本院再字卷第17頁反面、第
        18頁正面所附本院95年度重上字第531號之判決）。足
        見原確定判決已認定再審原告於簽訂81年協議書，其文
        義已明確表示再審被告就系爭土地辦理繼承登記，將再
        審原告之應有部分移轉登記予再審原告及塗銷莊李勤之
        抵押權登記時，再審原告應給付再審被告904萬元。而
        此為原確定判決就所確定之事實而為法律上之判斷，揆
        諸前開說明，事實審法院解釋意思表示，縱有不當，亦
        不生適用法規顯有錯誤問題。
      4.又再審原告雖舉證人蔡文章於另案士林地院93年度重訴
        字第169號審理時證述：「……這金額就是要補貼甲○
        ○（即再審被告）遺產稅的部分。……」云云。然查，
        原確定判決已認定：「……證人蔡文章為81（年）協議
        書之『蔡代書』，於該訴訟事件（指另案士林地院93年
        度重訴字第122號、本院94重上字第376號林長標與再審
        被告返還不當得利事件）到場明確結證稱：『（當時有
        無約定以後要多退少補？）無，否則不可能寫確定金額
        。』等語……核與81協議書之約定內容，尚無不合。…
        …」、「 (四)乙○○（即再審原告）主張甲○○於簽
        訂81（年）協議書時隱瞞已繳遺產稅之事實，核定稅額
        從未曾知悉等語；惟查甲○○已繳納遺產稅，而遺產稅
        之稅率為52％，及之前所核定土地增值稅之稅率為60％
        ，均為乙○○於簽訂81協議時已知之事實，業據證人蔡
        文章於前開訴訟事件到場證述屬實……，且就904萬元
        之具體給付金額，再協議抵銷東榮磚廠舊有生財器具後
        之餘額704萬6,000元，由乙○○簽發同額本票交由蔡文
        章保管，於甲○○依約將土地所有權應有部分移轉登記
        予乙○○後，由乙○○始另行簽發發票日為81年12月8
        日、金額為584萬6,000元之支票，及發票日為同年月28
        日、金額為120萬元之支票各1紙交付甲○○，並取回所
        簽發之本票等事實，均為乙○○所不爭執；乙○○主張
        甲○○於簽訂81協議書時隱瞞已繳遺產稅，顯與事實不
        符，要非可採。」、「 (五)綜合上述，乙○○主張甲
        ○○於簽訂81（年）協議書時，評估其移轉登記予乙○
        ○等人，所需負擔之稅賦乙○○為904萬元、林長標902
        萬元、莊清和452萬元，由乙○○等人預納，俟甲○○
        為遺產稅申報、將所有權應有部分移轉登記後結算，多
        退少補，顯與81（年）協議書所約定之事實不符，乙○
        ○即不得反捨契約文字而更為曲解。」等情（見本院再
        字卷第17-1頁正面及反面所附本院95年度重上字第531
        號之判決）。足見原確定判決已認定證人蔡文章已證稱
        簽訂81年協議書當時並無約定以後要多退少補，否則不
        可能寫確定金額，核與81年協議書之約定內容，尚無不
        合。而再審原告主張再審被告於簽訂81年協議書時隱瞞
        已繳遺產稅，顯與事實不符。及再審原告主張再審被告
        於簽訂81年協議書時，評估其移轉登記所需負擔之稅賦
        再審原告為904萬元，再審原告預納後，俟再審被告為
        遺產稅申報、將所有權應有部分移轉登記後結算，多退
        少補，顯與81年協議書所約定之事實不符。而再審原告
        主張之上開再審理由，均屬事實審法院取捨證據、認定
        事實之職權行使範圍，揆諸前開說明，顯非屬適用法規
        有錯誤之範疇。是再審原告執此為再審事由，自屬無據
        。
      5.又原確定判決認定：「…… (一)81 （年）協議書詳細
        內容為：『立協議書人甲○○、乙○○、莊清和、林長
        標以下稱甲乙丙丁方，茲為下列事項達成協議如左：一
        、甲方應於辦理座落台北市○○區○里○段○○○段
        318-8…（即系爭土地地號）等計17筆，俟繼承登記完
        成後，將產權移轉登記之證件備齊交付乙丙丁方辦理其
        權利範圍持分各2/10、1/10、2/10之過戶手續及莊李勤
        之抵押權塗銷。乙丙丁方同時開立本票兌領日：81、12
        、8，81、9、8，81、12、8金額新台幣玖佰零肆萬元正
        、肆佰伍拾貳萬元正、玖佰零貳萬元正之張本票交付
        甲方，雙方同意該本票暫由蔡代書保管，俟產權過戶完
        成時交與甲方。二、雙方同意補償金及地上物之問題協
        調解決完成後，丁方將其名下台北市○○區○里○○○
        ○段412、412-3、-5、-6、-7、-8、-9、-24、-25、
        -26、-27、-28、-29、-30、-31、-33、-38及羊稠小段
        30、30-1、-2、-3、32、32-1、33等地號計25筆，其權
        利範圍各1/2之所有權移轉及原預告登記之塗銷所需證
        件交與甲方，增值稅由甲方負責繳清。（如有觸法之行
        為，由甲方負責，與乙丙丁方無涉）。三、雙方同意前
        開第一條無法過戶完成時，則此協議書視同作廢，恐口
        說無憑特立此協議書，本書壹式肆份各執乙份為憑。關
        於前第二條之地上物問題雙方達成協議如左：第一、莊
        清和至民國81年6月9日止以前之租金應付給公司新臺幣
        壹拾貳萬元正。第二、林長標等三人目前使用之土地租
        期，以民國81年6月1日起至民國85年6月1日止與莊清榮
        前已使用18年之租金戶抵。第三、東榮磚廠舊有生財器
        具及前開第二條之五長金以新台幣陸佰玖拾壹萬元正計
        之付予乙丙丁，已付款新台幣壹佰玖拾壹萬元正，餘額
        新台幣伍佰萬元正，由前開第一條本票扣除後，乙丙丁
        各新台幣柒佰零肆萬陸仟元正、佰捌拾捌萬捌仟元正
        、陸佰陸拾肆萬陸仟元正、養工處剩餘之補償金由甲方
        領取。第四、工寮問題共同處理解決，不因處理時間之
        問題影響甲方之過戶。』綜觀其協議全文內容，顯係甲
        ○○與乙○○、訴外人莊清和、林長標之間，為解決系
        爭土地、訴外人林長標名下之前述土地、地上物、及占
        有使用土地租金等之紛爭，達成協議，終止爭執而簽訂
        之契約，其為和解契約，自不待言，應先敘明。(二)81
        （年）協議書係甲○○與乙○○、莊清和、林長標間之
        和解契約，……甲○○、乙○○均應受81（年）協議書
        所約定事項之拘束。……」等情（見本院再字卷第18頁
        正面及反面所附本院95年度重上字第531號之判決）。
        原確定判決亦認定：「…… (七)從而，甲○○（即再
        審被告）依81（年）協議書之約定，受領乙○○（即再
        審原告）依81協議書交付904萬元，難謂無法律上之原
        因。乙○○據以請求甲○○返還不當得利，於法尚非有
        據，不應准許。」等情（見本院再字卷第17-1頁反面、
        第18頁正面所附本院95年度重上字第531號之判決）。
        足見原確定判決法院係依證據及自由心證認定81協議書
        性質為和解契約，再審被告不構成不當得利，亦屬認定
        事實之職權行使，揆諸前開說明，原確定判決並無適用
        法規錯誤情形，自不構成再審理由。
    (二)關於原確定判決是否有理由矛盾之違背法令？經查：
      1.按民事訴訟法第四百九十六條第一項第二款所謂「判決
        理由與主文顯有矛盾」者，係指判決依據當事人主張之
        事實，認定其請求或對造抗辯為有理由或無理由，而於
        主文為相反之諭示，且其矛盾為顯然者而言，並不包括
        理由間相互矛盾之情形在內（最高法院92年度台上字第
        1771號裁判要旨參照）。
      2.再審原告雖主張原確定判決認定81年協議書之性質為和
        解性質，惟再審原告一再述明81年協議書事實是分二段
        進行，第一段即是協議書上第一條、第二條，談完並書
        寫於協議書後，才又特別針對土地使用、租金互抵、補
        償費計算等互為折衝退讓而有另一段協議及書寫條文，
        此後段文意與第一條、第二條之約定稅賦負擔完全無關
        ，證人蔡文章亦證述904萬元是單純為補貼稅金而來，
        並非與其他土地交換、地上物補償、租金占用等混為一
        起協商、退讓而成立之和解性質協議，原確定判決之認
        定，顯與證人所述證詞矛盾，自有適用證據上之理由矛
        盾之違法云云。惟原確定判決於理由認定再審原告對於
        再審被告部分之上訴，為無理由，而於主文諭示駁回再
        審原告此部分之上訴。依上說明，並無判決理由與主文
        顯有矛盾之情形。是再審原告指原確定判決有判決主文
        與理由矛盾之再審理由，自屬無據。則原確定判決並無
        理由與主文矛盾之違背法令。
    (三)關於原確定判決有無未經斟酌物證之再審理由？經查：
      1.按民事訴訟法第四百九十六條第一項第十三款所謂當事
        人發見未經斟酌之證物或得使用該證物，係指在前訴訟
        程序不知有該證物，現始知之，或雖知有此而不能使用
        ，現始得使用者而言。若前訴訟程序聲明之證據為法院
        所不採，即與上開發見未經斟酌之證物有間。無從依民
        事訴訟法第四百九十六條第一項第十三款規定提起再審
        之訴。又依民事訴訟法第四百九十六條第一項第十三款
        規定提起再審之訴，須當事人發現之證物，於前訴訟程
        序未經斟酌，且一經斟酌，即可受較有利之裁判者為相
        當，若該證物在前訴訟程序中已經斟酌，或縱經斟酌，
        亦不能受較有利之裁判者，即不得據以提起再審之訴（
        最高法院80年度台上字第1645號、79年度台上字第2068
        號裁判要旨參照）。
      2.再審原告雖主張莊清榮名下二分之一土地，再審原告、
        林長標、莊清和已為預告登記，屬未償債務，再審被告
        未主張扣除，事後亦不辦退稅，不利益不應由其負擔，
        此屬原確定判決未經斟酌之物證，原確定判決有民事訴
        訟法第496條第1項第13款之再審事由云云。惟再審原告
        所指預告登記未償債務或未辦退稅等情節業於前訴訟程
        序確定判決中提出。原確定判決已記載：「四、乙○○
        主張甲○○於簽訂81年協議書時，評估其移轉登記予乙
        ○○等人，所需負擔之稅賦乙○○為904萬元、林長標
        902萬元、莊清和452萬元，由乙○○等人預納，俟甲○
        ○為遺產稅申報、將所有權應有部分移轉登記後結算，
        多退少補；甲○○則以乙○○等人簽訂79年協議書後，
        甲○○之父莊清榮即依協議書內容之約定，將所有權應
        有部分移轉登記所需文件資料，交付乙○○等人，因須
        負擔鉅額土地增值稅，遲不辦理移轉登記，殆至甲○○
        之父莊清榮病危時，始向稅捐機關申請核稅，乙○○應
        負擔土地增值稅1,048萬3,785元，未及辦理移轉登記，
        甲○○之父莊清榮去世，由甲○○辦理繼承登記；乙○
        ○等唯恐土地重劃無從為所有權應有部分之移轉登記，
        央求甲○○儘速辦理繼承登記，甲○○為替乙○○等人
        節稅及解決繼承登記，放棄以系爭土地『預告登記』債
        務自遺產中予以扣除，81年5月25日依稅捐機關所核定
        之遺產稅5,160萬7,165元繳納，同年6月9日乙○○等與
        甲○○四人商議至凌晨，約定乙○○應補貼甲○○之稅
        額，以其應負擔土地增值稅10,48萬3,785元之52/60計
        算，為908萬5,974元（10,483,785×52/60=9,085,974
        ），於相互讓步下以904萬元簽訂81年協議書，非如乙
        ○○所主張之預付性質等語為抗辯；經查：……」等情
        （見本院再字卷第17頁所附本院95年度重上字第531號
        之判決）。足見系爭土地「預告登記」部分，於前訴訟
        程序中已提出，原確定判決並已斟酌，而為法院所不採
        ，揆諸前開說明，即與發見未經斟酌之證物有間，無從
        依民事訴訟法第496條第1項第13款規定提起再審之訴。
    (四)綜上所述，再審原告依民事訴訟法第496條第1項第1款、
      第2款、第13款之規定，提起本件再審之訴，為無理由；
      又第二審法院就該事件已為本案判決者，對於第一審法院
      之判決不得提起再審之訴，同法第496條第3項定有明文。
      本件再審原告併就第一審判決（士林地院94年度訴字第
      570號）提起再審之訴，於法不合，均應予駁回。
五、據上論結，本件再審之訴為無理由，依民事訴訟法第504條
    第1項、第449條第1項、第78條，判決如主文。
中    華    民    國    97    年    4     月     1    日
                  民事第七庭
                      審判長法  官  鄭三源
                            法  官  邱  琦
                            法  官  王聖惠
正本係照原本作成。
如不服本判決，應於收受送達後20日內向本院提出上訴書狀，其
未表明上訴理由者，應於提出上訴後20日內向本院補提理由書狀
（均須按他造當事人之人數附繕本）上訴時應提出委任律師或具
有律師資格之人之委任狀；委任有律師資格者，另應附具律師資
格證書及釋明委任人與受任人有民事訴訟法第466條之1第1項但
書或第2項（詳附註）所定關係之釋明文書影本。
中    華    民    國    97    年    4     月    1     日
                            書記官  陳樂觀
附註：
民事訴訟法第466條之1（第1項、第2項）：
對於第二審判決上訴，上訴人應委任律師為訴訟代理人。但上訴
人或其他法定代理人具有律師資格者，不在此限。
上訴人之配偶、三親等內之血親、二親等內之姻親，或上訴人為
法人、中央或地方機關時，其所屬專任人員具有律師資格並經法
院認為適當者，亦得為第三審訴訟代理人。


司法院資訊處製作；財團法人民間司法改革基金會備份。
